【裁判字號】    99,重訴,70
【裁判日期】    990514
【裁判案由】    不動產所有權移轉登記
【裁判全文】
臺灣板橋地方法院民事判決              99年度重訴字第70號
原      告  乙○○
被      告  甲○○
訴訟代理人  謝新平律師
上列當事人間請求不動產所有權移轉登記事件，經本院於民國99
年4月23日言詞辯論終結，判決如下：
    主  文
被告應將坐落台北縣樹林市○○○段第42地號、第42之1 地號、
第42之2 地號、第42之3 地號、第69之2 地號、第69之3 地號、
第69之9 地號七筆土地之應有部分各一萬分之一千八百七十四移
轉登記為原告所有。
訴訟費用由被告負擔。
    事實及理由
一、原告主張：原告前於民國84年間，與被告、訴外人吳客滿、
    方山本4 人，共同出資購買坐落台北縣樹林市○○○段第42
    、42-1、42-2、42-3、69-2、69-3、69-9地號土地（應有部
    分均3/4 ；下稱系爭7 筆土地），惟因當時原告與吳客滿、
    方岸三人均無自耕能力，故皆將系爭7 筆土地借名登記於被
    告名下。是被告名下之系爭7 筆土地，其中每筆土地之應有
    部分1,874/10,000應屬原告所有。原告茲以本件起訴狀繕本
    送達被告，向被告為終止借名契約之意思表示。兩造間借名
    契約既已終止，被告自應將系爭7 筆土地之應有部分各1,87
    4/10,000移轉登記返還原告所有（即系爭7 筆土地目前登記
    於被告名下之應有部分均為1/2 ，其中應有部分1,874/10,0
    00應登記返還原告所有，其餘應有部分3,126/10,000為被告
    所有）等語。併為聲明：被告應將坐落台北縣樹林市○○○
    段第42、42-1、42-2、42-3、69-2、69-3、69-9地號土地應
    有部分各1,874/10,000移轉登記為原告所有。
二、被告則以：兩造合夥購買系爭7 筆土地持分共計325 坪，購
    買之初因農地須有自耕能力，而原告無自耕能力，故原告將
    其系爭7 筆土地之應有部分登記在被告名下。後來兩造同意
    於系爭7 筆土地上搭建鐵皮房屋出租，搭建費用原告占1/7
    ，被告與訴外人陳景輝占6/7 。而建造費用為新台幣（下同
    ）13,892,299元，原告負擔1/7 為1,984,614 元。又代墊代
    書費等490,470 元，原告負擔1/4 為122,617 元，合計2,10
    7,231 元。另搭建3 棟費用1,397,500 元、申請電表費用20
    萬元，計1,597,500 元，原告占1/7 為228,214 元。故原告
    應負擔2,335,445 元，惟被告拒不給付。因此，被告同意將
    系爭7 筆土地之應有部分1,874/10,000移轉予原告，惟原告
    應履行興建廠房之費用卻藉故拒絕履行。故依民法第264 條
    同時履行抗辯之規定，於原告未給付上開廠房之工程款予被
    告前，被告拒絕履行系爭7 筆土地應有部分之移轉登記予原
    告等語資為抗辯。併為答辯聲明：原告之訴駁回。
三、兩造不爭執事項：
  (一)兩造及訴外人吳客滿、方山本4 人於84年間，共同出資購買
    系爭7 筆土地之應有部分3/4 ，其4 人各出資1/4 。原告當
    時因無自耕能力，故將其系爭7 筆土地之應有部分1,874/10
    ,000（3/4 ×1/4 ＝1,874/10,000）借名登記於被告名下。
    有原告所提，兩造及吳客滿、方山本4 人於84年5 月31日所
    簽立之合夥契約書影本1 份附卷可稽（見本院司板調字卷第
    6 頁）。
  (二)原告已以本件起訴狀繕本送達被告，向被告為終止前開借名
    契約之意思表示，該起訴狀繕本已於99年1 月29日送達被告
    ，有送達證書附卷可稽（見本院司板調字卷第18頁）。
  (三)系爭7 筆土地目前登記於被告名下之應有部分均為1/2 ，其
    中應有部分1,874/10,000即為原告借名登記於被告名下，有
    土地登記謄本7 份附卷可稽（見本院司板調字卷第7 至13頁
    ）。
四、原告主張：被告名下之系爭7 筆土地，其中應有部分1,874/
    10,000係原告借名登記於被告名下，原告已終止兩造間之借
    名契約，被告即應將系爭7 筆土地之應有部分各1,874/10,0
    00移轉登記返還原告所有等語，被告則以：其同意原告之請
    求，惟兩造共同出資購買系爭7 筆土地後，有協議於系爭7
    筆土地上搭建鐵皮房屋出租，搭建等費用原告應負擔共計2,
    335,445 元，因原告拒不給付，故被告行使同時履行抗辯權
    ，於原告未給付上開款項予被告前，被告得拒絕履行原告本
    件請求等語。是本件兩造之爭點為：原告本件請求，與被告
    上開所辯原告應負擔之費用間，是否立於互為對待給付之關
    係？本院判斷如下：
  (一)按民法第264 條第1 項規定：「因契約互負債務者，於他方
    當事人未為對待給付前，得拒絕自己之給付。但自己有先為
    給付之義務者，不在此限。」而所謂同時履行之抗辯，乃係
    基於雙務契約而發生，倘雙方之債務，非本於同一之雙務契
    約而發生，縱令雙方債務在事實上有密切之關係，或雙方之
    債務雖因同一之雙務契約而發生，然其一方之給付，與他方
    之給付，並非立於互為對待給付之關係者，均不能發生同時
    履行之抗辯，有最高法院59年台上字第850 號判例要旨可資
    參照。
  (二)查兩造及訴外人吳客滿、方山本4 人，於84年5 月31日簽立
    合夥契約書，約定其4 人各出資1/4 ，共同購買系爭7 筆土
    地之應有部分3/4 ，有原告所提其4 人於84年5 月31日簽訂
    之合夥契約書影本1 份附卷可稽（見本院司板調字卷第6 頁
    ）。惟因系爭7 筆土地為農地，原告是時並無自耕農身分，
    故兩造始約定原告將其系爭7 筆土地之應有部分各1,874/10
    ,000借名登記於被告名下，此為被告所是認。且系爭7 筆土
    地之登記謄本，其「土地所有權部」皆記載被告之權利範圍
    為1/2 ，均係於85年2 月15日登記，原因發生日期均登載為
    「84年5 月31日」，亦有系爭7 筆土地之登記謄本在卷可證
    （見本院司板調字卷第7 至13頁）。是原告將其系爭7 筆土
    地之應有部分各1,874/ 10,000 登記於被告名下，乃係基於
    兩造間於84年5 月31日成立之借名契約，應堪認定。
  (三)至被告抗辯兩造後來同意於系爭7 筆土地上搭建鐵皮房屋出
    租，搭建費用原告應負擔1/7 一節，雖提出兩造及訴外人陳
    景輝3 人於94年4 月6 日所簽立之協議書影本1 份為證（見
    本院司板調字卷第18頁）。惟查：上開協議書之內容，為兩
    造及陳景輝3 人協議共同開發坐落於台北縣樹林市○○街○
    段116 巷16號之土地與廠房共計24間，及約定3 方之持分與
    費用之負擔等事項，顯然係於兩造間系爭借名契約成立約10
    年後，始另行成立之另一契約，且協議內容與系爭借名契約
    無關。是縱被告抗辯原告依上開94年4 月6 日簽立之協議書
    ，應負擔之費用共計2,335,445 元一節為真，此給付義務與
    被告於兩造間系爭借名契約終止後，對原告所應負之返還系
    爭7 筆土地應有部分各1,874/10,000之給付義務，並非本於
    同一之雙務契約而發生甚明，自非立於互為對待給付之關係
    ，被告不得以之為同時履行之抗辯。
  (四)因此，被告辯稱：於原告未給付其前開2,335,445 元之款項
    前，其得拒絕履行原告本件請求云云，於法無據，而不足採
    。
五、從而，原告以兩造間之借名契約業已終止為由，請求被告將
    其名下系爭7 筆土地之應有部分各1,874/10,000，移轉登記
    返還為原告所有，為有理由，應予准許。
六、本件事證已臻明確，兩造其餘主張、陳述及所提之證據暨攻
    擊防禦方法，經本院審酌後，認均與本件判斷結果無影響，
    毋庸再予一一審酌，附此敘明。
結論：原告之訴為有理由，依民事訴訟法第78條，判決如主文。
中    華    民    國    99    年    5     月    14    日
                  民事第一庭    法  官  黃信樺
以上正本係照原本作成
如對本判決上訴，須於判決送達後20日內向本院提出上訴狀
中    華    民    國    99    年    5     月    14    日
                                書記官  李佳靜

司法院資訊處製作；財團法人民間司法改革基金會備份。
